【裁判字號】    97,交上訴,44
【裁判日期】    970520
【裁判案由】    公共危險等
【裁判全文】
臺灣高等法院刑事判決                97年度交上訴字第44號
上  訴  人
即  被  告  乙○○
選任辯護人  傅文民律師
上列上訴人因公共危險等案件，不服臺灣臺北地方法院96年度交
訴字第120號，中華民國97年1月30日第一審判決（起訴案號：臺
灣臺北地方法院檢察署96年度偵字第11482號），提起上訴，本
院判決如下：
    主  文
原判決撤銷。
乙○○因過失傷害人，處有期徒刑月，減為有期徒刑壹月又拾
伍日；又駕駛動力交通工具肇事，致人受傷而逃逸，處有期徒刑
拾月，減為有期徒刑伍月。應執行有期徒刑陸月，如易科罰金以
新臺幣壹仟元折算壹日。緩刑貳年。
    事  實
一、乙○○係臺北市監理處人事室主任，於民國九十六年三月三
    十日下午二時十八分許，駕駛陳長興所有之車號二Ｇ─二六
    八三之墨綠色自用小客車，沿臺北市○○區○○路四段一○
    一巷由東往西行駛右轉興隆路四段，本應注意汽車駕駛人於
    行駛至無號誌之交岔路口，應減速慢行，作隨時停車之準備
    ，支線道車、轉彎車均應暫停讓幹線道車、直行車先行，並
    應注意車前狀況，隨時採取必要之安全措施之規定，而依當
    時天候晴、日間自然光線、柏油路面、乾燥、無缺陷、無障
    礙物、視距良好，並無不能注意之情事，竟疏未注意及此，
    未留意前方及交岔路口車輛之動態，即貿然於路口右轉，迨
    見甲○○騎乘車號ＣＮＴ─○二五普通重型機車，沿興隆路
    四段南往北方向直行時，閃煞不及，其車輛左後方碰撞前開
    機車橡膠材質右手把致使江曉琪車倒地，受有右側外踝及後
    踝開放性骨折之傷害。詎乙○○於聽見車外傳來機車打滑之
    異響，已有肇事之認識卻未停車查看，即另基於肇事逃逸之
    犯意，駕駛上開小客車加速離開現場，適有騎乘機車在木柵
    路與興隆路四段路口停等紅燈之林雅慧見狀，旋記下乙○○
    駕駛之車輛車號，始為警循線查獲。
二、案經甲○○訴由臺北市政府警察局文山第一分局報請臺灣臺
    北地方法院檢察署檢察官偵查起訴。
    理  由
一、證據能力之認定：
  (一)按被告以外之人於審判外之陳述，雖不符刑事訴訟法第一百
    五十九條之一至第一百五十九條之四之規定，然經當事人於
    審判程序同意作為證據，法院審酌該言詞陳述作成時之情況
    ，認為適當者，亦得為證據，刑事訴訟法第一百五十九條之
    五第一項定有明文；當事人、代理人或辯護人於法院調查證
    據時，知有刑事訴訟法第一百五十九條第一項不得為證據之
    情形，而未於言詞辯論終結前聲明異議者，視為有前項之同
    意，同法條第二項定有明文。經查，證人林雅慧於警詢時之
    供述，固為審判外之陳述而屬傳聞證據，上訴人即被告乙○
    ○及其辯護人就該審判外之供述，於本院準備及審理程序時
    並不爭執證據能力，且迄於言詞辯論終結前復未聲明異議（
    本院卷二六、四一頁），而本院審酌該證人陳述作成時之情
    況，並無違法取證及證明力明顯過低之瑕疵，依上揭規定，
    自有證據能力。
  (二)被告以外之人於偵查中向檢察官所為之陳述，除顯有不可信
    之情況者外，得為證據，刑事訴訟法第一百五十九條之一第
    二項規定明確。經查：證人林雅慧於檢察官偵訊時，以證人
    身分所為之供述，雖為被告以外之人於審判外之言詞陳述，
    惟業經具結在卷，與法定要件相符；且核其陳述時之外在環
    境及情況，亦查無顯有不可信之情況；況證人林雅慧於原審
    審理中業以證人身分具結而為陳述，並經被告及其辯護人之
    反對詰問（原審卷四五頁背面至四七頁），洵無妨害被告之
    防禦權之虞，本院亦認以之作為證據為適當，故依諸上開規
    定，證人林雅慧於偵查之陳述自有證據能力。
  (三)被告及其辯護人於本院雖主張告訴人甲○○之警詢供述無證
    據能力云云（本院卷二六頁）。然按被告以外之人於司法警
    察調查中所為之陳述，與審判中不符時，其先前之陳述具有
    較可信之特別情況，且為證明犯罪事實存否所必要者，得為
    證據，刑事訴訟法第一百五十九條之二定有明文。所謂「具
    有較可信之特別情況」，係指陳述是否出於供述者之真意、
    有無違法取供情事之信用性而言，故應就調查筆錄製作之原
    因、過程及其功能等項加以綜合觀察，據以判斷傳聞證據是
    否「有特別可信之情況」，倘可據以認定其任意性暨信用性
    俱無疑慮者，即可例外賦予「證據能力」，俾其成為法院審
    判時之適格證據資料。告訴人莊曉琪於警詢時之陳述，業於
    原審審理中具結作證，並經被告及其辯護人為反對詰問（原
    審卷四三、四四頁），洵無妨害被告防禦權之虞。雖其於交
    通事故談話紀錄表所載警詢之陳述與原審審理時之證述有部
    分不符（詳後二(二)所述），惟本院審認其先前之陳述既無證
    據證明有何違法取供之情形，自具可信性，且為證明犯罪事
    實存否所必要，依刑事訴訟法第一百五十九條之二規定，得
    為證據（惟「證據能力」所強調者，實乃其作為認定被告犯
    罪證據之資格，此與其內容究否足以證明被告犯罪之「證明
    力」，尚有層次差別，不容混為一談。是以告訴人莊曉琪於
    交通事故談話紀錄表所載警詢之陳述，雖與原審審理時之證
    述有部分不符之處，乃證明力取捨之問題，仍不影響其證據
    之資格）。
  (四)再按刑事訴訟法第一百五十八條之三規定：「證人、鑑定人
    依法應具結而未具結者，其證言或鑑定意見，不得作為證據
    」。所謂「依法應具結而未具結者」，係指檢察官或法官依
    刑事訴訟法第一百七十五條之規定，以證人身分傳喚被告以
    外之人到庭作證，或雖非以證人身分傳喚到庭，而於訊問調
    查過程中，轉換為證人身分為調查時，此時其等供述之身分
    為證人，則檢察官、法官自應依本法第一百八十六條有關具
    結之規定，命證人供前或供後具結，其陳述始符合第一百五
    十八條之三之規定，而有證據能力。若檢察官或法官非以證
    人身分傳喚到庭為訊問時，其身分既非證人，即與「依法應
    具結」之要件不合，縱未命其具結，純屬檢察官或法官調查
    證據職權之適法行使，當無違法可言。而前揭不論係本案或
    他案在檢察官面前作成未經具結之陳述筆錄，係屬被告以外
    之人於偵查中向檢察官所為之陳述，本質上屬於傳聞證據，
    基於保障被告在憲法上之基本訴訟權，如已經法院傳喚到庭
    具結而為陳述，並經被告之反對詰問，前揭非以證人身分而
    在檢察官面前未經具結之陳述筆錄，除顯有不可信之情況者
    外，得為證據。又非以證人之身分在審判中之陳述筆錄，倘
    該被告以外之人已經法院以證人身分傳喚到庭並經具結作證
    ，且由被告為反對詰問，該未經具結之陳述筆錄因屬審判上
    之陳述，自有證據能力；不能因陳述人未經具結，即一律適
    用本法第一百五十八條之三之規定，排除其證據能力（最高
    法院九十六年度台上字第三五二七號判決意旨參照）。經查
    ：告訴人甲○○，前於檢察官偵訊時，非以證人身分到庭所
    為之陳述，其身分既非證人，即與「依法應具結」之要件不
    合，縱未命其等具結，純屬檢察官調查證據職權之適法行使
    ，當無違法。況告訴人甲○○，於原審審理程序中既經以證
    人身分具結而為陳述，並經被告之反對詰問（原審卷四三、
    四四頁），衡諸上開判決意旨，其前揭非以證人身分而在檢
    察官偵訊中未經具結之陳述，自有證據能力。
  (五)本件認定事實所引用之本件卷證所有證據（文書證據），檢
    察官、被告及辯護人於本院均未主張排除前開書證之證據能
    力，且迄於本院言詞辯論終結前均未表示異議（本院卷二七
    、四一頁），本院經審酌前開書證並非公務員違背法定程序
    所取得，亦無刑事訴訟法第一百五十九條之四顯有不可信之
    情況，故上揭卷證證據（文書證據），應有證據能力。
二、訊據被告固坦承任職於臺北市監理處，九十六年三月三十日
    下午二時十八分許，駕駛案外人陳長興所有之之車號二Ｇ─
    二六八三之墨綠色自小客車自臺北市○○路○段一○一巷右
    轉興隆路四段，當時曾聽見後面快車道有機車打滑聲音，但
    沒有停下車查看等情不諱，惟矢口否認有何過失傷害及肇事
    逃逸犯行，辯稱：當時剛從巷道右轉興隆路四段，車速不可
    能太快，其在聽到後方傳來「Ｇ」一聲，雖未回頭或下車查
    看，但有觀看後視鏡，因未查見異狀，且車輛亦無感覺異樣
    ，而前方路口燈號正值綠燈，遂繼續往前行駛，告訴人甲○
    ○所受傷害，非其所造成，其亦無明知肇事仍逃逸之情事云
    云。惟查：
  (一)被告於上揭時間，駕駛案外人陳長興所有之車號二Ｇ─二六
    八三之墨綠色自小客車，自臺北市○○路○段一○一巷口右
    轉興隆路四段地點乙節，業據被告坦承不諱，而告訴人甲○
    ○於前開時、地騎乘車號ＣＮＴ─○二五普通重型機車並人
    車倒地，因此受有右側外踝及後踝開放性骨折之傷害等情，
    復經證人即告訴人甲○○、證人林雅慧證述明確（偵卷七、
    八、三三、三四頁，原審卷四三頁背面至四七、四九頁），
    被告亦不否認，並有臺北市監理處九十六年六月二十八日北
    市監人字第○九六○四一五九二○○號函、車籍查詢─基本
    資料詳細畫面、臺北市政府警察局交通警察大隊道路交通事
    故初步分析研判表、道路交通事故現場圖、臺北市政府警察
    局文山第一分局交通分隊道路交通事故補充資料表、道路交
    通事故調查報告表(一)(二)、道路交通事故當事人登記聯單、疑
    似道路交通事故肇事逃逸追查表、臺北市○○○○○道路交
    通事故肇事人自首情形紀錄表、財團法人佛教慈濟綜合醫院
    九十六年四月五日診字第Ａ00000000號診斷證明書
    各一紙，及道路交通事故照片四張在卷可稽（偵卷一一至二
    七頁），堪信為真實。
  (二)告訴人甲○○係因被告自巷口冒然轉出之行為致人車倒地之
    事實，業據證人即告訴人甲○○證稱：「伊於九十六年三月
    三十日下午二時十八分許，騎乘機車行經臺北市○○路○段
    ，突遭被告駕駛墨綠色自小客車，自一○一巷駛出右轉時，
    汽車左後方車廂蓋碰撞其機車橡膠材質右手把，致使人車倒
    地，並因此受有前開傷害，被告則未停車下來查看，即逕自
    駛離現場，被告汽車車號係一位林小姐（按即林雅慧）目擊
    記下，後來伊就坐上救護車被送往萬芳醫院急診室就醫」等
    情明確（偵卷八、二○、三二、三三頁，原審卷四三頁背面
    ），而證人林雅慧於警詢、偵訊及原審審理時亦證稱：「伊
    與告訴人及被告完全不認識，案發當時伊騎機車在木柵路與
    興隆路交岔路口等紅綠燈，聽到左方興隆路上有『砰』一聲
    類似車子倒地聲音，即刻往左看，只見有人倒於路中央，旁
    邊有輛墨綠色汽車正左右搖晃蛇行、快駛前進，並急速從伊
    面前經過，伊還一度因害怕被該汽車撞到連忙將機車往後退
    ，等汽車駛過，即記下該車後面車號，並至現場向在場人員
    說明，而案發時靠近告訴人之汽車，就只有該墨綠色汽車，
    未見其他汽車經過，且當時汽車與倒地之告訴人之位置，非
    常貼近」等語綦詳，同時於原審審理時當場在卷附之道路交
    通事故現場圖上，以鉛筆繪製人、車位置圖可佐（偵卷七頁
    背面、一八、三三、三四頁，原審卷四五頁背面至四七頁）
    ，再查被告亦坦承其在巷口右轉後曾聽見後面快車道有機車
    打滑發出「Ｇ」一聲之聲響，業如前述，且證人林雅慧證稱
    被告當時車輛係左右搖晃蛇行、快駛前進，並急速從其面前
    經過，則依被告本件所駕駛為排氣量近二千西西汽車（偵卷
    一五頁），證人前揭證詞適足說明被告係因發現肇事後，而
    前方路口燈號為綠燈，即急踩油門加速離去，遂令汽車出現
    左右搖晃蛇行快速前進之狀態，依證人林雅慧所證該處僅有
    被告車輛轉出之情形顯示，告訴人顯係因被告突然轉出，煞
    車不及而倒地。至告訴人機車遭被告汽車碰撞之右手把部位
    ，為橡膠材質，未在被告汽車上造成任何損傷，亦非無可能
    ，是被告提出汽車維修明細表三紙（原審卷一三至一五頁）
    ，主張其汽車於案發前後內裝與外觀均無異狀，仍不足為有
    利之證據。另告訴人固於前開交通事故談話紀錄表指稱：「
    被告車右轉駛出，．．致伊車右前車頭與該車左前車頭擦撞
    後向右倒地」（偵卷二○頁），核與原審證稱「被告車左邊
    後車廂蓋撞到伊機車右把手」（原審卷四三頁背面）不符，
    惟告訴人就此部分於原審審理時已證稱：「伊當時剛送至急
    診室，尚未施打麻藥，痛得神智不清，故於警員製做筆錄時
    ，意思表示錯誤」等語（原審卷四四頁），查告訴人所受傷
    害為右側外踝及後踝開放性骨折，傷勢不淺，如未施打麻藥
    ，自是疼痛難忍，而醫療急診有其檢查診療過程，以本件案
    發時間為九十六年三月三十日下午二時十八分許，至前開交
    通事故談話紀錄表於當日下午三時二十五分製作完畢，前後
    僅一小時餘，且此後告訴人於警詢、偵訊及原審審理時所為
    之證詞，內容前後並無不一與矛盾之處，復與證人林雅慧證
    言內容互核一致，堪認告訴人上開所言應屬可信。
  (三)按汽車駕駛人於行駛至無號誌之交岔路口，應減速慢行，作
    隨時停車之準備，支線道車、轉彎車均應暫停讓幹線道車、
    直行車先行，並應注意車前狀況，隨時採取必要之安全措施
    之規定，道路交通安全規則九十三條第一項第二款、第九十
    四條第三項、第一百零二條第一項第二款分別定有明文。被
    告於前揭時地駕車本應注意上揭規定，而依當時天候晴、日
    間自然光線、柏油路面、乾燥、無缺陷、無障礙物、視距良
    好，並無不能注意之情事，有道路交通事故調查報告表在卷
    可憑，乃竟疏於注意，貿然轉彎碰撞告訴人，致其受有前開
    傷害，被告對本件交通事故之發生，至為明顯，又告訴人甲
    ○○既因本件車禍受有前開傷害，則被告之過失行為與被害
    人之傷害間存有相當因果關係，應甚明確，被告自應負過失
    傷害之罪責。
  (四)次按判斷汽車駕駛人有無逃逸之故意，應就客觀事實判斷，
    如駕駛人對於危險之發生有所認識，明知已發生車禍，或知
    悉車禍有使人受傷害或死亡之可能，竟未下車察看，仍駕車
    離去，即可認定有肇事逃逸之犯意，亦即對於駕駛動力交通
    工具肇事致人死傷之事實，駕駛人已有所認識，並進而決意
    擅自逃離肇事現場之主觀心態，具有此項故意之犯意，即符
    合肇事逃逸罪之構成要件，又此項故意之犯罪型態，包括直
    接故意與未必故意，所謂直接故意，係指駕車肇事因而已知
    悉發生使人受傷害或死亡之結果，如仍決意駕車逃離現場，
    即係直接故意犯，而未必故意，係指駕駛人對於駕車有無肇
    事不確知，或對於有無使人受傷尚未確知，但因駕車肇事而
    發生使人受傷亡之結果，駕駛人已有所懷疑，且對於所發生
    之結果為何並不在乎，是否有人員之死傷亦不在意，縱令有
    人死傷亦無所謂，仍決意駕車快速逃逸，即為有肇事逃逸之
    故意。查被告已坦承其在前開巷口右轉後，曾聽見後面快車
    道有機車打滑發出「Ｇ」聲之聲響，並還透過後視鏡觀看，
    惟未停車下來處理，另據證人林雅慧亦證述被告於案發後，
    汽車有左右搖晃蛇行、快駛前進，並急速從其面前經過之事
    實，均如前述，足見被告主觀上對其轉出行為導致肇事已有
    懷疑，並認知告訴人人車倒地必受有傷害，竟仍隨即駕車離
    去，而未停車對告訴人採取任何救護或其他必要措施，益證
    被告於客觀上有肇事逃逸之行為，其主觀上具肇事逃逸之犯
    意甚明。
  (五)綜上所述，足認被告確有過失傷害及駕駛汽車肇事逃逸之犯
    行，被告辯稱其並非無駕車肇事或逃逸云云，顯係事後推諉
    卸責之詞，不足採信。本件事證明確，被告犯行堪以認定，
    應依法論科。至辯護人以案發當時被告之汽車與告訴人機車
    碰撞地點為何，以及該汽車、機車之位置與臺北市○○區○
    ○路四段一○一巷巷口間之距離為何，對於被告有否「未留
    意前方及交岔路口車輛之動態，而貿然於路口右轉」一節有
    重要關係，請求勘驗現場並測定其間刮地痕距離等情。然本
    件依前揭說明，事證已然明確，且本件車禍迄今已逾年餘，
    且告訴人證稱其被碰撞後曾繼續向前滑行，因無法平衡而倒
    地，撞到後至倒地間有距離（原審卷四九頁背面），被告復
    因肇事逃逸現場，故現場跡證難覓，肇事地點無法明確標示
    亦無正常，是以該機車刮地痕非出現於肇事之巷口，與經驗
    法則相符，而刮地痕長度乃與告訴人機車行車速度相關，與
    撞擊力道無直接因果關係，此部分自無從為被告有利之證據
    ，本院認核無履勘之必要，附此敘明。
三、論罪理由：
  (一)刑法第二百八十四條第一項之過失傷害罪，係針對行為人應
    注意、能注意、而不注意之過失行為予以非難，而同法第一
    百八十五條之四之肇事致人死傷逃逸罪，則以處罰肇事後逃
    逸之駕駛人為目的，俾促使駕駛人於肇事後能對被害人即時
    救護，以減少死傷，是該罪之成立祇以行為人有駕駛動力交
    通工具肇事，致人死傷而逃逸之事實為已足，至行為人之肇
    事有否過失，則非所問，二者之立法目的及犯罪構成要件截
    然不同。且駕駛人之肇事逃逸，係在其過失行為發生後，為
    規避責任，乃另行起意之另一行為，故行為人之過失犯行與
    其肇事致人死傷而逃逸之行為，應屬併罰關係。且刑法第一
    百八十五條之四肇事致人死傷逃逸罪，並不以被害人為無自
    救能力人為必要（最高法院九十二年台上字第四五五二號判
    決參照）。
  (二)核被告所為，係犯刑法第二百八十四條第一項前段之過失傷
    害罪及刑法第一百八十五條之四之駕駛動力交通工具肇事，
    致人受傷而逃逸罪。其所犯上開二罪間，犯意各別，構成要
    件不同，應予分論併罰。
四、原判決撤銷及科刑理由：
  (一)原審據以對被告論罪科刑，固非無見。惟查：被告於原審判
    決後業與告訴人達成和解，賠償損失（詳後二所述），原審
    未及審酌上情而論述被告未賠償告訴人損失並為科刑，尚有
    未洽。被告仍執前詞，否認犯罪提起上訴雖無理由，然原判
    決既有上揭之可議，即屬無可維持，自應由本院予以撤銷改
    判。
  (二)爰審酌被告之品行、其過失肇事而致人受傷後，未停車即時
    施以救助，旋即逕行駕車逃離現場，罔顧告訴人之身體安全
    ，及其嗣後與告訴人達成和解，賠償告訴人之損失，及其犯
    後態度等一切情狀，就所犯過失傷害及肇事逃逸二罪，分別
    量處有期徒刑三月及十月。又被告所犯二罪，犯罪時間均係
    在中華民國九十六年四月二十四日以前，而所犯之罪均合於
    中華民國九十六年罪犯減刑條例之減刑條件，爰依法各減其
    宣告刑二分之一為有期徒刑一月又十五日及有期徒刑五月，
    並定應執行為有期徒刑五月，暨諭知易科罰金折算標準，以
    資懲儆。末查，被告前未受有期徒刑以上刑之宣告，有本院
    被告前案紀錄表在卷可憑（本院卷七頁），原審判決後已與
    告訴人成立和解賠償損害，有本院和解筆錄可考，其經此偵
    、審教訓後，當能知所警惕，信無再犯之虞，爰予宣告緩刑
    二年，用啟自新。
據上論斷，應依刑事訴訟法第三百六十九條第一項前段、第三百
六十四條、第二百九十九條第一項前段，刑法第一百八十五條之
四、第二百八十四條第一項前段、第五十一條第五款，第四十一
條第一項前段、第二項、第七十四條第一項第一款，刑法施行法
第一條之一，中華民國九十六年罪犯減刑條例第二條第一項第三
款、第七條、第九條、第十條第一項，判決如主文。
本案經檢察官王壬貴到庭執行職務。
中    華    民    國    97    年    5    月    20    日
                刑事第十八庭審判長法  官  吳鴻章
                                  法  官  周政達
                                  法  官  段景榕
以上正本證明與原本無異。
肇事逃逸部分如不服本判決，應於收受送達後十日內向本院提出
上訴書狀，其未敘述上訴之理由者並得於提起上訴後十日內向本
院補提理由書（均須按他造當事人之人數附繕本）。
過失傷害部分不得上訴。
                                  書記官  陳靜姿
中    華    民    國    97    年    5    月    20    日
附錄：本案論罪科刑法條全文
刑法第185條之4
駕駛動力交通工具肇事，致人死傷而逃逸者，處 6 月以上 5 年
以下有期徒刑。
刑法第284條
因過失傷害人者，處 6 月以下有期徒刑、拘役或 5 百元以下罰
金，致重傷者，處1年以下有期徒刑、拘役或5百元以下罰金。
從事業務之人，因業務上之過失傷害人者，處 1 年以下有期徒刑
、拘役或1 千元以下罰金，致重傷者，處 3 年以下有期徒刑、
l拘役或2千元以下罰金。


司法院資訊處製作；財團法人民間司法改革基金會備份。
